臺灣高等法院臺中分院民事判決　100年度再易字第21號
再審原告　陳銘鴻
再審被告　陳盛興
上列當事人間請求返還買賣價金事件，再審原告對於中華民國
100年4月26日本院100年度上易字第133號確定判決提起再審，
本院判決如下：
    主  文
再審之訴駁回。
再審訴訟費用由再審原告負擔。
    事實及理由
一、本件再審原告起訴主張略以：
  (一)按適用法規顯有錯誤者，得以再審之訴對於確定終局判決聲
    明不服，民事訴訟法第496條第1項第1款定有明文。
    1.甲誤信北投紗帽山某地段將開放作為商業區，而以高價向
      乙購買土地，即屬「動機錯誤」。動機錯誤者，乃意思表
      示緣由之錯誤，即表意人在其意思形成之過程中，對於就
      其決定為某特定內容意思表示具有重要性之事實，認識不
      正確。動機存於內部，非他人所得窺知，自不許表意人主
      張撤銷，而害及交易安全，此乃民法學界之通說，亦為司
      法實務所肯任，此有最高法院51年台上字第3311號判例：
      「民法第88條之規定，係指意思表示之內容或表示行為有
      錯誤而言，而與意思表示之動機有錯誤之情形有別。」等
      語，可資參照。
    2.查本件兩造間針對系爭土地所簽訂之不動產買賣契約書，
      買方對於願以總價新台幣750萬元整，購買再審原告名下
      座落苗栗縣頭份鎮○○段後庄小段566-6土地、及566-31
      地號土地，土地範圍全部，以及再審原告必需將系爭土地
      其上已興建基礎完成並領有96栗商建頭建字第008l號建築
      執照，其建築執照正本與建築執照申請書副本交付再審被
      告，變更起造人等節，並無爭議，此有卷附不動產買賣契
      約書可憑。至於再審被告買受的土地是否必需雙面臨路、
      其間不得有夾雜國有畸零地等等，本來即非兩造買賣之意
      思表示內容之一，而屬於再審被告內心所發出承買系爭土
      地意思表示之「動機」，此可從契約明文之反面解釋即可
      推知。是以，原確定判決仍以再審被告之「動機錯誤」，
      據以引用民法第88條之規定，而允許再審被告任意撤銷本
      件土地買賣，顯有適用法規錯誤之再審理由。
  (二)又依第466條不得上訴於第三審法院之事件，除前條規定外
    ，其經第二審確定之判決，如．．當事人有正當理由不到場
    ，法院為一造辯論判決者，亦得提起再審之訴，民事訴訟法
    第497條定有明文。
    1.再審原告於提起第二審上訴時，即在上訴狀明確載明「送
      達代收人為苗繼業律師，送達地址為：新竹市○○街10號
      1樓」，此乃因為再審原告本身因偶有出國，擔心家人收
      受法律文件而不知如何處理，遂全權委由律師代理收發文
      件以及日後代理出庭，此有卷附民事上訴狀可憑。
    2.詎料再審前第二審法院竟無視於再審原告已依法為送達代
      收人之指定，仍將第一次開庭即為言詞辯論庭之開庭通知
      逕寄至再審原告戶籍地，導致再審原告誤以為律師已全權
      處理而放心出國，而律師因完全未收受法院開庭通知而不
      知言詞辯論庭期，致本件竟遭再審前第二審法院為一造辯
      論判決，且嗣經再審原告於言詞辯論庭後知悉上情，旋於
      翌日委請律師提出緊急聲請再開辯論之書狀，乃再審前第
      二審法院仍不予置理，遽為一造辯論判決。
    3.惟查，嗣後再審前第二審法院仍將本案確定判決寄至「送
      達代收人苗繼業律師」處，足見該法院亦肯認再審原告早
      在上訴時即已依法指定送達代收人，是其處理送達開庭通
      知書之程序，難謂無違法。其未合法送達開庭通知，卻逕
      為一造辯論判決，顯然重大剝奪再審原告訴訟權益，而有
      民事訴訟法第497條之再審事由。
  (三)再審訴之聲明：1.本院100年度上易字第133號確定判決廢棄
    。2.前廢棄部分，再審被告於第一審之起訴駁回。
二、本件未經言詞辯論，故無再審被告之聲明及陳述。
三、再審原告主張再審被告買受系爭土地是否必需雙面臨路、其
    間不得有夾雜國有畸零地等等，本來即非兩造買賣之意思表
    示內容之一，而屬於再審被告內心所發出承買系爭土地意思
    表示之「動機」，原確定判決以再審被告之「動機錯誤」，
    據以引用民法第88條之規定，而允許再審被告任意撤銷本件
    土地買賣，顯有適用法規錯誤之再審理由云云。經查：
  (一)按確定終局判決適用法規顯有錯誤者，當事人得以再審之訴
    對於該確定判決聲明不服，民事訴訟法第496條第1項第1款
    定有明文。所謂適用法規顯有錯誤，係指確定判決違背法規
    或現存判例解釋者而言。不包括漏未斟酌證據及認定事實錯
    誤之情形在內（最高法院71年台再字第210號、63年台上字
    第880號判例意旨參照）。又解釋意思表示原屬事實審法院
    之職權，事實審法院解釋意思表示，縱有不當，亦不生適用
    法規顯有錯誤問題（最高法院64年台再字第140號判例意旨
    參照）。次按意思表示之內容有錯誤，或表意人若知其事情
    即不為意思表示者，表意人得將其意思表示撤銷之。但以其
    錯誤或不知事情，非由表意人自己之過失者為限，民法第88
    條第1項定有明文。所謂錯誤係指意思表示之內容或表示行
    為有錯誤者而言，與為意思表示之動機有錯誤之情形有別（
    最高法院51年台上字第3311號判例參照）。申言之，所謂錯
    誤，乃指意思表示之人對於構成意思表示內涵之效果意思，
    與其表示於外之表示內容，因錯誤或不知而致生齟齬而言。
    至於形成表意人內心效果意思之原因，則稱為動機，導致表
    意人內心效果意思之動機十分繁雜，且只存在表意人之內心
    ，不表示於意思表示中，難為相對人所查覺；亦即表意人在
    其意思形成之過程中，對於就其決定為某特定內容意思表示
    具有重要性之事實，認識不正確，並非意思表示內容有錯誤
    ；是除當事人之資格或物之性質有誤，且為交易上認為重要
    者，始可視為意思表示內容之錯誤外，其餘動機錯誤若未表
    示於意思表示中，且為相對人所明瞭者，不受意思表示錯誤
    規範之保護，否則法律之安定性及交易之安全無法維護，此
    觀民法第88條第2項之規定自明。
  (二)原確定判決係以系爭566-6、566-31地號土地與頭份鎮○○
    街32巷87弄相連接，但因間隔有未登錄國有土地以致與文化
    街32巷不連接，為兩造所不爭執，堪信屬實。而系爭566-6
    、566-31地號土地與頭份鎮○○街32巷87弄相連接之形式，
    並有再審被告提出之地籍圖謄本為憑，復有現場相片附於臺
    灣苗栗地方法院檢察署（下稱苗栗地檢署）97年度他字第24
    號偵查卷第95頁至第96頁可稽。由以上事證觀之，系爭566-
    6、566-31地號土地與頭份鎮○○街32巷87弄之現有道路係
    屬相連接，並無未臨道路致無法供建築使用之瑕疵，故再審
    被告固不得僅以系爭土地無法供建築使用為由而撤銷買受系
    爭土地之意思表示。惟本件買賣契約之標的為苗栗縣頭份鎮
    ○○段後庄小段566-6、566-31等2筆地號土地，其中與同小
    段566-32地號之畸零地相毗鄰者為同小段566-31地號土地，
    此有再審被告提出之地籍圖謄本可資參照。以再審被告提出
    之地籍圖謄本及附於苗栗地檢署97年度他字第24號偵查卷第
    95頁至第96頁現場相片，加以對照，可知566-32地號之畸零
    地所在位置，如同歸屬於566-31地號土地，或歸屬於既成道
    路，則566-31地號土地即同時與該鎮○○街32巷及同巷87弄
    之相鄰接，成為俗稱雙面臨路之「角地」，此一性質，一般
    而言，於土地之臨路寬度、採光、交易價值均有相當之影響
    ，在土地交易上應認屬於重要。是如再審被告誤認566-31地
    號土地與該鎮○○街32巷相鄰接，且此一誤認非出於再審被
    告之過失時，即非不得依民法第88條規定，撤銷此項錯誤之
    意思表示。證人陳冠福於原審證述之要旨為：其與再審被
    告合夥買受系爭土地。宋永交告知圍籬以內之土地均為買
    賣標的。再審被告於簽訂買賣契約前發現系爭土地有未登
    錄畸零地。宋永交告知上開未登錄畸零地係屬（圍籬外之
    ）道路。又證人宋永交於原審證述要旨為：賣方經紀人林
    俊諺告知買方經紀人宋永交買賣的標的是圍籬內的土地。
    林俊諺告知宋永交上開畸零地是在圍籬外。宋永交將林俊
    諺所告知上情轉告買方。經查證人宋永交證述有關宋永交告
    知買方買賣的標的是圍籬內的土地及上開畸零地是在圍籬外
    之事項，核與證人陳冠福所為此部分之有關證述意旨相符，
    且附於苗栗地檢署97年度他字第24號偵查卷第95頁至第96頁
    現場相片亦顯示現場之圍籬已圈圍至苗栗縣頭份鎮○○街32
    巷之水溝，亦與現場情狀相符，當屬可信。至證人宋永交所
    證：賣方經紀人林俊諺告知買方經紀人宋永交買賣的標的
    是圍籬內的土地。林俊諺告知宋永交上開畸零地是在圍籬
    外等事項，則與證人林俊諺於原審所證述有所出入，證人林
    俊諺究竟有無告知宋永交上開畸零地係在圍籬外或係屬既成
    道路？有所疑義，本院審酌各證人證詞，認為林俊諺對宋永
    交所陳述之買賣標的，應係「圍籬內的那塊地」，並未明確
    告知未登錄之畸零地係屬既成道路及係在圍籬外。證人宋永
    交及陳冠福認知未登錄之畸零地係屬既成道路及係在圍籬外
    ，參照證人宋永交及陳冠福之其他上開證述，應係出於引申
    證人林俊諺所陳述買賣之標的係「圍籬內的那塊地」意思及
    證人陳冠福自行丈量圍籬外道路寬度所致。系爭買賣契約之
    賣方經紀人林俊諺既對買方之經紀人宋永交、買方合夥人陳
    冠福表示買賣之標的係「圍籬內的那塊地」，且觀之附於苗
    栗地檢署97年度他字第24號偵查卷第95頁至第96頁現場相片
    ，圍籬內亦無足資辨認尚有他筆土地之區別標識，證人林俊
    諺所陳買賣之標的係「圍籬內的那塊地」等語，顯然足以使
    一般人誤認本件買賣之標的係圍籬內之全部土地（含未登錄
    之畸零地在內），以此再對照現場相片顯示現場之圍籬已圈
    圍至苗栗縣頭份鎮○○街32巷之水溝情形，亦足使一般人系
    爭土地與苗栗縣頭份鎮○○街32巷間之畸零地係現狀道路一
    部分。再審被告主張其就此部分之認識係屬錯誤，應屬可採
    。至再審原告雖辯稱再審被告於簽約前早已知悉畸零地之問
    題，而再審被告既於簽約前已知圍籬內之土地除系爭土地外
    、尚夾雜該畸零地，則自不可能有「圍籬內之全部土地均為
    買賣標的」之錯誤認識云云，惟，知悉有畸零地，非可認即
    知該畸零地係位於現場圍籬內，再審原告以再審被告於簽約
    前已知有系爭畸零地為由，主張再審被告於簽約前已知圍籬
    內夾雜系爭畸零地，亦非可採。又再審被告、陳冠福及宋永
    交，並非從事測量專業，難以苛責其等對於系爭土地與苗栗
    縣頭份鎮○○街32巷間畸零地並非現狀道路一部分之事項有
    所正確之瞭解，本院認為上開畸零地是否屬於現狀道路一部
    分，須經地政事務所加以複丈，始能為正確之認識，在系爭
    土地完成鑑界之前，系爭土地之圍籬既已設至苗栗縣頭份鎮
    ○○街32巷水溝外緣，為再審原告表示出賣意願之經紀人林
    俊諺復就買賣之標的表示「圍籬內的那塊地」之意思，再審
    被告引申其意，誤以為上開畸零地係現狀道路之一部分及系
    爭土地之界址係達現狀道路外緣，核其所為之認知係依據地
    政事務所就系爭土地完成複丈前可取得之各項事證判斷，其
    判斷與事實不一致而引起爭議。有關鑑界以釐清系爭土地之
    界址，係歸屬於再審原告應辦理之事項，引致再審被告判斷
    與事實不一致而引起爭議之原因，並非屬於再審被告應負擔
    之事項，且再審被告在本件買賣契約之簽訂、履行過程，既
    已由證人陳冠福檢視相關地籍圖謄本及參與查明上開畸零地
    之所在位置，復在買賣契約訂明應由再審原告申請鑑界之約
    款，就其等非從事測量專業之自身能力而論，核已盡注意義
    務以維護自身之利益，就應歸地政事務所施測人員依據地籍
    圖、一定之測量工具、一定測量作業準則之施測方法始能為
    精確判斷系爭土地界址所在及上開畸零地所在位置等事項，
    亦非再審被告能力所及。再審被告據此主張得撤銷此一錯誤
    之買受意思表示，應屬可取。再審被告自得依民法第88條主
    張關於物之性質之意思表示內容有錯誤，而撤銷其所為買受
    系爭土地之意思表示。
  (三)由上觀之，系爭566-32地號之畸零地所在位置，如同歸屬於
    566-31地號土地，或歸屬於既成道路，則566-31地號土地即
    同時與該鎮○○街32巷及同巷87弄之相鄰接，成為俗稱雙面
    臨路之「角地」，此一性質，一般而言，於土地之臨路寬度
    、採光、交易價值均有相當之影響，在土地交易上應認屬於
    重要乙節，為原確定判決審酌上開證據後所為認定，乃事實
    審法院調查證據、認定事實之結果。而本件就買賣標的是圍
    籬內之土地、上開未登錄之畸零地是在圍籬外或係屬既成道
    路等節，於兩造商議系爭買賣契約過程中，迭次經再審被告
    、證人即再審被告合夥人陳冠福及再審被告之仲介宋永交表
    示於意思表示內容中，並已為再審原告及其仲介林俊諺所明
    瞭，尚非只存在再審被告之內心，不表示於意思表示內容中
    ，難為再審原告所查覺之意思表示之動機可比。是關於本件
    買賣標的是圍籬內之土地，其間有無夾雜國有畸零地或係屬
    既成道路各節應視為意思表示之內容，且屬於交易上之重要
    事項，再審原告主張其非兩造買賣之意思表示內容之一，而
    屬於再審被告內心所發出承買系爭土地意思表示之「動機」
    云云，顯無理由。原確定判決以其所確定之上開事實為基礎
    ，認再審被告誤認566-31地號土地與苗栗縣頭份鎮○○街32
    巷相鄰接，系爭土地與該鎮○○街32巷間畸零地係現狀道路
    一部分，系爭土地之界址係達現狀道路外緣，買賣標的係圍
    籬內之全部土地，再審被告就此部分之認識係屬錯誤，且此
    一誤認非出於再審被告之過失，得依民法第88條規定，撤銷
    此一錯誤之買受系爭土地之意思表示，核屬原確定判決依職
    權取捨證據、認定事實後適用法律之結果，原確定判決並無
    何適用法規顯有錯誤之情形可言。
四、再按當事人經指定送達代收人，向受訴法院陳明者，依民事
    訴訟法第133條第1項規定，固應向該代收人為送達，但向該
    當事人為送達既於該當事人並無不利，即非法所不許（最高
    法院26年渝抗字第502號判例意旨參照）。復按當事人之不
    到場，可認為係因天災或其他正當理由者，法院應以裁定駁
    回到場當事人所為一造辯論之聲請，並延展辯論期日；依民
    事訴訟法第466條不得上訴於第三審法院之事件，其經第二
    審確定之判決，當事人有正當理由不到場，法院為一造辯論
    判決者，得提起再審之訴，民事訴訟法第386條第2款、第49
    7條固有明文。又所謂「具有正當理由不到場」，須因天災
    或其他不可避之事故，始得認為具有正當理由，當事人因出
    國不能於言詞辯論期日到場者，如無可認為有不能委任訴訟
    代理人到場之情形，即非民事訴訟法第386條第2款所謂因正
    當理由而不到場，若因而判決確定者，當事人亦不得依民事
    訴訟法第497條之規定，提起再審之訴（最高法院28年上字
    第1574號判例參照）。查再審原告於前訴訟程序100年2月23
    日遞狀提起上訴時，固於上訴狀記載苗繼業律師為其送達代
    收人（嗣本院前審言詞辯論終結後，再審原告另於100年4月
    15日提出委任狀，委任該律師為訴訟代理人），惟，本院前
    審100年4月12日言詞辯論通知書向再審原告本人送達，既經
    再審原告本人簽收，有送達證書附卷可稽，揆諸首開說明，
    自已生合法送達之效力。再審原告經本院前審合法通知，未
    於言詞辯論期日到場，亦無民事訴訟法第386條各款所列情
    形，原確定判決爰依再審被告聲請，由其一造辯論而為判決
    ，此業經原確定判決於首揭之程序事項闡述綦詳（參原確定
    判決第1項）。再審原告於收受本院前審言詞辯論通知書後
    ，並未隨即委任訴訟代理人，乃至本院前審100年4月12日言
    詞辯論終結後之同年月15日始提出委任狀，委任苗繼業律師
    為訴訟代理人，惟再審原告於收受本院前審言詞辯論通知書
    後至前審言詞辯論期日前，既無不能委任訴訟代理人到場之
    情形，顯難認具有不到場之正當理由，是原確定判決依再審
    被告聲請，而為一造辯論判決，於法即無不合。再審原告執
    此主張原確定判決具有民事訴訟法第497條所規定之再審事
    由，亦不足取。
五、綜上所述，再審原告對本院上開確定判決，以原確定判決有
    民事訴訟法第496條第1項第1款及497條所定之再審事由，提
    起本件再審之訴，為顯無理由，爰不經言詞辯論以判決駁回
    之。
六、據上論結，本件再審之訴為無理由，依民事訴訟法第502條
    第2項、第78條，判決如主文。
中    華    民    國   100    年    7     月    6     日
                民事第五庭    審判長法  官  李寶堂
                                    法  官  古金男
                                    法  官  王重吉
以上正本係照原本作成。
不得上訴。
                                    書記官  鄧智惠
中    華    民    國   100    年    7     月    7     日
                                                      Ｓ